【裁判字號】    89,上,195
【裁判日期】    900130
【裁判案由】    返還不當得利
【裁判全文】
臺灣高等法院臺中分院民事判決  八十九年度上字第一九五號
上  訴  人  甲○○
訴訟代理人  許盟志律師
被  上訴人  乙○○  住臺北市○○街四十巷一號七樓
訴訟代理人  田禮嘉律師
右當事人間返還不當得利事件，上訴人對於中華民國八十九年二月二十三日臺灣臺中
地方法院八十八年度訴字第二三九二號第一審判決提起上訴，本院判決如左：
      主      文
原判決關於命上訴人給付新台幣壹佰肆拾陸萬壹仟陸佰元部分及其利息與該部分假執
行之宣告暨除確定部分外訴訟費用之裁判，均廢棄。
右開廢棄部分，被上訴人在第一審之訴及假執行之聲請均駁回。
第一（除確定部分外）、二審訴訟費用由被上訴人負擔。
      事      實
甲、上訴人方面：
一、聲明：求為判決：(一)原判決廢棄。(二)被上訴人於原審之訴駁回。(三)第一、二審訴
    訟費用由被上訴人負擔。
二、陳述：除引用原判決書之記載外，補稱：
  (一)緣原審判決上訴人敗訴，其理由無非係以證人劉鵬里之證詞，認定上訴人需向財
    政部國有財產局中區辦事處取得承租或承購權利，方符合買賣之目的。上訴人雖
    已善盡申請承租或承購之義務，惟係因財政部國有財產局認定與承租規定不合，
    方不予核准承租。此一給付不能，自屬不可歸責於雙方之事由，被上訴人本於民
    法第二百六十六條給付不能之規定，即屬有據云云。
  (二)惟查：證人劉鵬里於原審民國（下同）八十九年一月十日之供述為「乙○○（即
    被上訴人）在民國七十七年是要跟上訴人（即上訴人）頂讓房子的權利，因為只
    要在國有財產局土地上的建物住滿一定期間例如二十五年或三十年就可向國有財
    產局申購土地，原告向被告頂讓房屋權利，被告需要配合以被告名義向國有財產
    局申請購買土地‧‧‧本件被告的義務就是配合跟國有財產局購買土地，價金是
    開立一張支票‧‧‧。」從證人上開供述，明確可得下列結論：
   １被上訴人係因見上訴人在系爭土地上建物長時間居住可向國有財產局申購土地
     ，是以向上訴人頂讓系爭建物，被上訴人給付之價金係為頂讓上訴人居住建物
     之權利。
   ２再憑此，使上訴人係配合被上訴人向國有財產局承租或購買土地。如此彰顯之
     事實，原審竟率爾斷章取義，率爾導出上訴人需向國有財產局取得承租或承購
     之權利，方符買賣目的，委實令人匪夷所思。
   ３上訴人既已依約履行，何來給付不能：承前所述，依證人劉鵬里所供稱，被上
     訴人依系爭讓渡契約書之義務係頂讓系爭房子之權利，並配合辦理承租或承購
     手續，此觀之系爭契約之約定，尤為顯然。
  (三)系爭讓渡契約書第一、三條規定：「甲方（即上訴人）願將其現住之座落台中市
    ○區○○街九巷七號房舍全部讓渡乙方」、「乙方於本契約簽訂後甲方應無條件
    盡力提供有關文件與乙方，乙方應即代甲方向國有財產局中區辦事處申請辦理承
    租或承購手續‧‧‧」，系爭讓渡契約書第一、三條分別定有明文，就此核與證
    人劉鵬里前揭所述相符。又再參以證人陳清海、張天梧於原審八十八年十一月三
    日庭訊中之供述「即‧‧‧我當時隨口問陳國龍說如果無法辦過戶怎麼辦，陳國
    龍說如果無法過戶，這些爛房子我買來有什麼不可以‧‧‧陳國龍說上開話時乙
    ○○在場。」「‧‧‧簽約時上訴人有說如無法過戶怎麼辦？原告說可不可以過
    戶是我們的事你們不用管」，益證上訴人依系爭讓渡契約書，其應履行之義務僅
    須遷讓房屋並出具證件資料配合辦理承租或承購之手續，至於結果是否取得承租
    或承購之權利則係被上訴人應承擔之風險，並非系爭契約書之目的，事理至明。
    尤有甚者，觀之上訴人聲請傳訊之證人林江尾於鈞院八十九年八月十六日準備程
    序之供述即「問：這件買賣是否有說向國有財產局買不成就不算數？拿這筆錢是
    要賠償以前房子修繕費用及搬遷費用，如甲○○搬遷機器」，更表示被上訴人向
    伊表示已給國有財產局新台幣（下同）兩佰萬元，在在顯見本件上訴人向被上訴
    人收取之費用係為彌補房子修繕與搬遷之費用，被上訴人是否取得申租或購之權
    利並非所問。
(四)本件並無給付不能：
  (1)上訴人嗣後確曾配合被上訴人向國有財產局辦理承租、承購之手續，此亦經原審
    函查並經財政部國有財產局台灣中區辦事處以八十九年一月十一日臺財產中管第
    八九ＯＯＯＯＯ一五Ｏ號函覆而為原審所肯認之事實。況且上訴人亦依系爭契約
    書第四條之約定將系爭房屋謄空，上訴人既已完全依約履行，何來不能給付。又
    遍觀系爭契約書，亦無任何倘不能取得承租或承購之權利應返還費用之約定。原
    審驟予認定上訴人須取得承租或承購權利，方符合本件買賣之目的，殊屬無據。
  (2)再者，系爭契約係於七十七年四月八日簽訂，倘如被上訴人主張有給付不能，何
    以竟遲至十餘年後始提起訴訟，顯見本件不過為被上訴人抱持僥倖之心態為獲不
    法利益而已，本件絕無給付不能之情。
三、證據：除引用原審立證方法外，並聲請訊問證人林江尾。
乙、被上訴人方面：被上訴人未於準備程序及言詞辯論期日到場，亦未提出書狀作何
    陳述。
    理      由
一、被上訴人經合法通知，未於言詞辯論期日到場，核無民事訴訟法第三百八十五條
    各款所列情事， 應准上訴人之聲請由其一造辯論 而為判決， 合先敘明。
二、被上訴人起訴主張上訴人於七十七年四月八日與被上訴人簽訂房舍權利讓渡契約
    書，將系爭房舍全部讓渡於被上訴人，被上訴人於訂約同時及同年月十三日共交
    付上訴人一百四十六萬一千六百元，作為權利金及搬遷費，詎料，被上訴人按讓
    渡契約書規定向國有財產局中區辦事處申請辦理承租或承購手續，竟無法辦理，
    致契約無法履行，被上訴人嗣於八十八年四月十六日函知上訴人解除讓渡契約，
    請求返還所受之金額，而未獲回應，為此依民法第二百六十六條第一項、第二項
    之規定，提起本訴，求為上訴人應返還一百四十六萬一千六百元暨自七十年四月
    八日起至清償日止之法定遲延利息，並願供擔保宣告假執行之判決。上訴人則以
    其於簽訂房舍權利讓渡契約書後，除已將系爭房舍騰空交予被上訴人外，亦依該
    房舍權利讓渡契約書第三條之規定，將相關文件如戶籍謄本、承租證明、印章交
    被上訴人供其向財政部國有財產局中區辦事處申請辦理承租或承購手續，業已履
    行簽訂房舍權利讓渡契約書之附隨義務，再遍觀系爭契約書，並無倘不能辦理承
    租或承購手續應返還買賣價金之規定，且兩造於簽訂房舍讓渡契約書時，上訴人
    尚以口頭確認即使將來被上訴人無法辦理承租或承購，亦不得要求返還買賣價金
    ，經被上訴人應允方簽字，是上訴人依房舍讓渡契約書所應負之義務，既經履行
    完畢，實無任何不能履行之情形等語，資為抗辯。
三、被上訴人主張兩造於七十七年四月八日與被上訴人簽訂房舍權利讓渡契約書，由
    上訴人將系爭房舍全部讓渡於被上訴人，被上訴人並於訂約同時及同年月十三日
    共交付上訴人一百四十六萬一千六百元，作為權利金及搬遷費，嗣被上訴人按讓
    渡契約書規定向國有財產局中區辦事處申請辦理承租或承購手續，竟無法辦理一
    節，業據其提出提出房舍權利讓渡契約書影本二份為證，並為上訴人所不爭執，
    自堪信為真實。
四、查系爭房舍係屬臺中市政府所有，坐落於國有財產局所有之台中市○○○段二五
    二之一七○地號國有土地內，原借供第六零售市場使用，使用人並非上訴人，地
    上房屋前經臺中市政府於七十八年十月十二日府建場字第八六一三一號函稱，已
    經該市第十一屆第十次臨時會議決議通過報廢，並附帶決議「房舍被佔用及拆除
    問題應由國有財產局自行處理」一節，此有財政部國有財產局臺灣中區辦事處八
    十八年十一月二十二日臺財產中管第八八○○○二四三一七號函、臺中市政府八
    十八年十二月十日八八府建場字第一六七九八三號函各一件在卷可稽，顯見系爭
    房舍應非上訴人所有而由上訴人所佔用，且在七十七年四月八日兩造簽訂系爭房
    舍讓渡契約書後，系爭房舍業於七十八年十月十二日經臺中市政府予以報廢。再
    查，上訴人於簽訂房舍讓渡契約書後，曾於八十年七月二十九日會同門牌號碼模
    範街九巷一、三、五及模範街五號、七號之住戶，向財政部國有財產局臺灣中區
    辦事處申請共同承租後壟子段二五二之一七○地號國有土地，惟因系爭房屋及門
    牌號碼模範街九巷一、三、五號及模範街五號、七號房屋，全部為臺中市政府公
    有房屋，雖嗣後經臺中市政府報廢在案，但該等房屋之所有權仍非屬上訴人或其
    他申請人所有，核與國有非公用不動產租賃作業第十一條「國有基地出租，係以
    地上物所有權人為對象」規定不合，故未予核准等情，亦有財政部國有財產局臺
    灣中區辦事處八十九年一月十一日臺財產中管第八九○○○○○一五○號函附八
    十年八月二十三臺財產中（三）字第80014987號函附卷可憑，益徵上訴人已配合
    被上訴人申請承租或承購之約定，惟係因財政部國有財產局認定與承租規定不合
    ，方不予核准承租，堪以認定，是證人劉鵬里所證上訴人未盡力提供有關文件與
    被上訴人向國有財產局中區辦事處申請辦理承租或承購手續一節，經查證人劉鵬
    里為股東之一，所言又與事實不符，其證言尚有偏頗。
五、次應審究者為本件買賣契約是否為給付不能，經查：
  (一)系爭讓渡契約書第一、三條規定：「甲方（即上訴人）願將其現住之座落台中市
    ○區○○街九巷七號房舍全部讓渡乙方」、「乙方於本契約簽訂後甲方應無條件
    盡力提供有關文件與乙方，乙方應即代甲方向國有財產局中區辦事處申請辦理承
    租或承購手續‧‧‧」，就此核與證人劉鵬里所證：乙○○（即被上訴人）在七
    十七年是要跟上訴人頂讓房子的權利，因為只要在國有財產局土地上的建物住滿
    一定期間，例如二十五年或三十年就可向國有財產局申購土地，被上訴人向上訴
    人頂讓房屋權利，上訴人需要配合以上訴人名義向國有財產局申請購買土地，被
    上訴人已把價金都付給上訴人，這是屬於購買建物之價金，‧‧‧簽約時並沒有
    提到房屋沒辦法過戶的話，價金就不用返還，‧‧‧本件上訴人的義務就是配合
    跟國有財產局購買土地，價金是開立一張支票‧‧‧本件買賣伊有一點股份等語
    ；證人陳清海、張天梧於原審八十八年十一月三日庭訊中之供述「即‧‧‧我當
    時隨口問陳國龍說如果無法辦過戶怎麼辦，陳國龍說如果無法過戶，這些爛房子
    我買來有什麼不可以‧‧‧陳國龍說上開話時乙○○在場，他聽到這些話沒有反
    應。」、「‧‧‧，當時沒提到如無法過戶買賣價金如何處理之問題，簽約時上
    訴人有說如無法過戶怎麼辦？原告說可不可以過戶是我們的事你們不用管」，證
    人林江尾結證稱：那塊土地陳國龍找伊好幾次，說他要買，他說他要與其他七戶
    人家談移轉費，土地是市府的，陳國龍是包商他說買來要蓋房屋，他說與國有財
    產局講好拿二百萬元，‧‧‧這些錢是要賠償以前房屋修繕費用及搬遷費；陳國
    龍他們於交了錢就叫他們搬走等語，益證上訴人依系爭讓渡契約書，其應履行之
    義務僅須遷讓房屋並出具證件資料配合辦理承租或承購之手續，至於結果是否取
    得承租或承購之權利則由被上訴人承擔之風險，且依林江尾之證詞，更表示被上
    訴人向伊表示已給國有財產局兩佰萬元，顯見本件上訴人向被上訴人收取之費用
    係為彌補房子修繕與搬遷之費用，被上訴人是否取得申租或購之權利並非所問。
  (二)系爭房舍權利讓渡契約書（見原審卷第八頁），開宗明義即表明「房舍權利讓渡
    」，並非租賃權之讓渡；系爭契約第一條：「甲方願將其現住‧‧‧房舍全部讓
    渡乙方」，是其買賣之標的為房舍；又系爭契約第二條：「乙方同意附於甲方權
    利金及搬遷費‧‧‧」，此權利金應指居住該房舍之佔有權利，此從系爭契約第
    三條規定：「乙方於本契約簽定後，甲方應無條件盡力提供有關文件與乙方，乙
    方應即代甲方向國有財產局中區辦事處申請辦理承租或承購手續，‧‧‧並同時
    將承租權讓渡予乙方或其指定人‧‧‧」，可知本件買賣契約訂定時，上訴人就
    系爭土地並無承租權，僅被上訴人以為上訴人為現住人得申請辦理承租或承購手
    續。
  (三)系爭房舍權利讓渡契約書就上訴人無申請辦理承租或承購手續時應解除契約之約
    定，自不得以上訴人無法申請辦理承租或承購手續時被上訴人即得解除契約，是
    買賣之標的為房舍，其買賣係給付房舍之佔有權利與搬遷費之代價，與承租權之
    取得無關，尚難以無法向國有財產局中區辦事處申請辦理承租或承購而認定為給
    付不能。
六、綜上所述，被上訴人以兩造讓渡契約書規定向國有財產局中區辦事處申請辦理承
    租或承購手續，無法辦理，致契約無法履行，被上訴人嗣於八十八年四月十六日
    函知上訴人解除讓渡契約，請求返還所受之金額，而未獲回應，為此依民法第二
    百六十六條第一項、第二項之規定，提起本訴，求為上訴人應返還一百四十六萬
    一千六百元暨法定遲延利息，應無理由，原審未查而准許被上訴人之請求，尚有
    違誤，本件上訴為有理由，除確定部分外，應廢棄原判決並駁回被上訴人之請求
    及假執行之聲請。
七、本件事證已臻明確，兩造其餘主張陳述及所提之證據，均毋庸再予審酌，附此敘
    明。
據上論結：本件上訴為有理由，依民事訴訟法第四百五十條、第七十八條、第四百六
十三條、第三百八十五條第一項前段，判決如主文。
中      華      民      國     九十      年      一       月    三十    日
~B1民事第二庭審判長法  官  童有德
~B2                法  官  翁芳靜
~B3                法  官  黃永泉
右為正本係照原本作成。
如對本判決上訴，須於收受判決送達後二十日內向本院提出上訴書狀，其未表明上訴
理由者，應於提出上訴後二十日內向本院提出上訴理由書（須按他造人數附具繕本）
，並繳納送達用雙掛號郵票拾份（每份參拾肆元）。
上訴時應提出委任律師或具有律師資格之人之委任狀；委任有律師資格者，另應附具
律師及格證書及釋明委任人與受任人有民事訴訟法第四百六十六條之一第一項但書或
第二項（詳附註）所定關係之釋明文書影本。
~B                書記官  林玉惠
中      華      民      國     九十      年      一       月   三十一   日
附註：
民事訴訟法第四百六十六條之一（第一項、第二項）
對於第二審判決上訴，上訴人應委任律師為訴訟代理人。但上訴人或其法定代理人具
有律師資格者，不在此限。
上訴人之配偶、三親等內之血親、二親等內之姻親，或上訴人為法人、中央或地方機
關時，其所屬專任人員具有律師資格並經法院認為適當者，亦得為第三審訴訟代理人
。
                                                                        Ｌ


司法院資訊處製作；財團法人民間司法改革基金會備份。
